臺灣高等法院臺南分院民事判決　93年度重上更(一)字第18號
上　訴　人　甲 ○ ○（原名陳朝信）
訴訟代理人　林 崑 地　律師
上　訴　人　乙○○○
被 上訴 人　東元電機股份有限公司
法定代理人　黃茂雄
訴訟代理人　葉仲原
上列當事人間請求確認土地抵押權不存在事件，上訴人對於中華
民國九十一年一月三十日臺灣嘉義地方法院第一審判決（九十年
度重訴字第七號），提起上訴，判決後，經最高法院第一次發回
更審，本院於民國九十四年四月十二日言詞辯論終結，判決如下
：
    主  文
上訴駁回。
第一、二審及發回前第三審訴訟費用由上訴人連帶負擔。
    事  實
甲、上訴人方面：
壹、上訴人甲○○部分：
一、聲明：求為判決：(一)原判決廢棄。(二)駁回被上訴人在第一審
    之訴。(三)第一、二審及發回前訴訟費用由被上訴人負擔。
二、陳述：除與原判決記載相同者，予以引用之外，補稱：
  (一)原判決為上訴人敗訴之判決，係謂：被上訴人主張訴外人賴
    麗華即英太電業行於民國（下同）八十六年間積欠被上訴人
    新台幣（下同）二千二百三十六萬五千八百五十七元債務未
    清償，追加上訴人乙○○○之被繼承人陳其昭為該債務之連
    帶保證人，應負起保證責任，給付上開款項，並經台灣台北
    地方法院以八十七年度重訴字第一五０八號判決被上訴人勝
    訴確定，上訴人甲○○（原名陳朝信，於九十一年八月二十
    日改名為甲○○）竟於上開保證債務發生後不久之八十七年
    二月二十六日，即以陳其昭為債務人，自為權利人，就陳其
    昭名下所有坐落嘉義縣太保市○○段○一五七地號土地（權
    利範圍全部）、同段○一九一地號土地（權利範圍全部）、
    同段○一九二地號土地（權利範圍全部）、同段○一九四地
    號土地（權利範圍三六四○分之二一四○）共四筆土地，以
    嘉義縣水上地政事務所上地登一字第００二三一０號收件，
    設定最高限額一千五百萬元，存續期間不定期限之抵押權。
    查陳其昭與上訴人甲○○係屬直系血親父子關係，況陳其昭
    當時已屆七十高齡，有戶籍謄本一紙在卷為稽，既無經商或
    置產等資金需求，即無向上訴人甲○○為巨額借貸之必要性
    ，卻於積欠被上訴人上開債務後，竟突然設定最高限額高達
    一千五百萬元之抵押權，顯不符社會常情。又設定前開抵押
    權時間係在陳其昭所保證債務產生之際，有系爭土地土地登
    記謄本、台灣台北地方法院八十七年度重訴字第一五０八號
    判決可據，亦顯與社會常情有違。被上訴人據此而主張上訴
    人甲○○與追加上訴人乙○○○之被繼承人陳其昭之抵押權
    所擔保債權為虛偽，該推論並未悖於一般經驗法則，已非無
    據云云。惟：
  1.按第三人主張表意人與相對人通謀而為虛偽意思表示者，該
    第三人應負舉證之責，最高法院著有判例可循（參照最高法
    院十七年度上字第九一七號、同院四十八年度台上字第八八
    七號判例、同院四十八年度台上字第二九號判例）；又若原
    告先不能舉證，以證實自己主張之事實為真實，則被告就其
    抗辯事實即令不能舉證，或其所舉證據尚有疵累，法院仍應
    駁回原告之訴（參照最高法院十七年上字第九一七號判例）
    。本件被上訴人就系爭抵押權塗銷登記之請求及確認系爭抵
    押債權不存在之請求，係主張上訴人對陳其昭所有如附表一
    所示四筆土地於八十七年二月二十六日所為設定最高限額一
    千五百萬元之抵押權登記及其所擔保之債權（上訴人甲○○
    與陳其昭訂立之約定書及上訴人甲○○執有陳其昭簽發之本
    票十四紙暨陳其昭背書之支票乙紙向上訴人之借款），係通
    謀之虛偽意思表示為其依據，則依上開判例意旨，被上訴人
    自應就此通謀虛偽意思表示之積極事實負舉證之責，乃原審
    未責令被上訴人提出此項事實之證據，竟徒憑訴外人賴麗華
    即英太電業行於八十六年間積欠被上訴人二千二百三十六萬
    五千八百五十七元債務未清償，上訴人甲○○竟於上開保證
    債務發生後不久之八十七年二月二十六日，即以陳其昭為債
    務人，自為權利人，就附表一所示四筆土地設定最高限額新
    台幣一千五百萬元抵押權，然陳其昭所保證債務發生時間與
    本件抵押權設定日期接近，又陳其昭與上訴人甲○○為父子
    血親關係，且陳其昭當時已近七十，設定抵押權當時應無龐
    大資金需求等情，臆測陳其昭應無龐大資金需求，並無設定
    抵押權登記向上訴人甲○○借款之動機及理由，以之推論陳
    其昭將附表一所示四筆土地設定最高限額一千五百萬元抵押
    權登記於上訴人甲○○，而簽發本票十四紙及背書之支票乙
    紙向上訴人甲○○借款二千二百八十三萬零五百元，併與上
    訴人訂立約定書約定上開最高限額抵押權登記，係擔保陳其
    昭現在（包括過去所負尚未清償）、將來所負之票據、借款
    、損害賠償及其他一切債務之行為，乃通謀虛偽意思表示云
    云，自與舉證責任分配之原則有違（參照最高法院八十六年
    度台上字第三四０一號判決、同院九十年度台上字第九九五
    號判決），顯屬不當。
  2.又按當事人主張有利於己之事實，就其事實負有舉證之責，
    民事訴訟法第二百七十七條定有明文。本件被上訴人主張上
    訴人甲○○與陳其昭通謀而為虛偽將附表一所示四筆土地設
    定最高限額一千五百萬元抵押權登記，併虛偽借款，侵害伊
    之債權，自有先就此項事實負舉證之義務。被上訴人在原審
    所提證據，僅能證明其債權之存在及附表一所示四筆土地之
    系爭抵押權設定登記之情形，對於其主張上訴人甲○○與陳
    其昭通謀而為虛偽設定抵押借款之事實，則未能證明。縱上
    訴人於就系爭抵押權設定之日期與保證貨款債務接近，及其
    借款之本票有一部分號碼在後，其發票日期卻在前之現象，
    亦不能據此免除被上訴人應先負舉證之責，原審未命被上訴
    人就其主張上訴人甲○○與陳其昭關於系爭抵押權設定登記
    借款係通謀虛偽之事實，應先舉證證明，竟以上訴人不能舉
    證以證明其系爭抵押借款之抗辯為真實為由，而為上訴人敗
    訴之判決，顯屬不當（參照最高法院九十年度台上字第一四
    七九號判決）。
  3.本件上訴人甲○○於八十七年二月二十四日就附表一所示四
    筆土地，與陳其昭訂立最高限額一千五百萬元抵押權設定契
    約，並於同年二月二十六日辦畢最高限額一千五百萬元抵押
    權登記，雙方立具約定書約定上開最高限額抵押權登記，係
    擔保陳其昭現在（包括過去所負尚未清償）、將來所負之票
    據、借款、損害賠償及其他一切債務，而陳其昭於設定上開
    最高限額抵押權前後，負欠上訴人甲○○二千二百八十三萬
    零五百元等情，有陳其昭所簽發之本票十四紙及上訴人甲○
    ○所有玉山商業銀行嘉義分行、嘉義市第二信用合作社之活
    期儲蓄存款存摺領款支付陳其昭之借款、陳其昭背書之支票
    可證。而陳其昭向上訴人甲○○借款而直接匯款入訴外人陳
    李美英之台灣土地銀行嘉義分行帳戶，係因陳其昭投資陳李
    美英之配偶陳建合經營之工廠，乃由陳其昭向上訴人甲○○
    借用上開款項，而由上訴人甲○○直接匯款入陳李美英之存
    款帳戶內等情，亦有訴外人陳李美英之台灣土地銀行嘉義分
    行帳戶存摺影本可證，並經陳建合在原審及發回前之第二審
    證述在卷可稽。又上訴人甲○○所登記之上開抵押權，亦經
    原審法院八十七年度拍字第一三一三號裁定准予拍賣上開抵
    押之四筆土地確定。因之，本件最高限額一千五百萬元之抵
    押債權確屬存在，上訴人甲○○與陳其昭二人並無通謀虛偽
    意思表示而設定前開最高限額抵押權之行為。
  (二)原判決雖謂上訴人甲○○提出之本票十四紙，其中票據號碼
    615472、615473、615474、615475之本票，其發票日分別為
    八十四年二月十七日、八十四年三月四日、八十七年八月二
    十六日、八十三年十二月二十日，票據號碼在後之本票，其
    發票日竟在前，又票據號碼062901、062903之本票，其發票
    日分別為八十七年二月五日、八十三年十二月二十四日，票
    據號碼062926、062927、062928、062929、062930號之本票
    ，其發票日分別為八十三年十二月二十七日、八十三年六月
    二十日、八十三年九月二十七日、八十四年一月十日、八十
    三年七月二十三日，票據號碼062951、062952號之本票，其
    發票日亦分別為八十五年二月十二日、八十四年七月七日，
    有本票十四紙在卷可稽，上開票據號碼相連之本票，竟有票
    據號碼在後之本票，其發票日卻在前之現象，衡諸一般常理
    ，如上訴人所述本票之發票日期即為實際簽發日期，則票據
    號碼相連之本票，其發票日亦應為先後，而不致有顛倒之情
    形，故上訴人甲○○所提出本票，顯係事後一次簽發之情形
    云云，顯係不實，此觀上訴人甲○○提出之本票十四紙其中
    票據號碼頭兩字為61者有四紙，頭兩字06者有九紙，頭兩字
    36者一紙，而且頭兩字06者九紙之其中二張之末兩字為01及
    03，其中五紙之末兩字為26、27、28 、29、30，其中兩紙
    之末兩字為51、52等三種情形並不連續；由此可見十四紙本
    票中有五種情形之號碼不連續，即可瞭然；由此可證原判決
    謂上訴人甲○○所提出十四紙本票顯係事後一次簽發之情形
    ，則上訴人所抗辯陳其昭積欠其債務，且簽發上開本票之事
    實，即未可信云云，係臆測之詞，顯屬不當。
  (三)又陳其昭投資陳李美英之配偶陳建合經營之工廠，乃由陳其
    昭向上訴人甲○○借用上開款項，而由上訴人甲○○直接匯
    款入陳李美英之存款帳戶內，有訴外人陳李美英台灣土地銀
    行嘉義分行帳戶存摺影本可證，且經證人陳建合在原審證實
    。陳其昭與證人陳建合係親兄弟關係，是以陳其昭投資陳建
    合之工廠，雖無書面之契約，亦無投資盈虧計算資料，並不
    足為奇，惟陳其昭之投資金額應有帳單可證，且陳其昭生前
    於八十三年至八十七年間有簽大家樂之金額很大，都未中，
    亦有在外養女人，總共虧了一千多萬元，有陳建合可證。
  (四)至於證人陳建合在原審證述陳其昭參與投資期間為八十二年
    至八十四年間等語，與上訴人甲○○所辯稱陳其昭向其借款
    之期間係自八十三年至八十七年間云云，並無衝突之處。蓋
    八十二年至八十四年間係陳其昭向上訴人甲○○借款投資於
    證人陳建合之工廠，其他期間陳其昭向上訴人之借款，與其
    投資證人陳建合之工廠無關故也。原判決未注意及此，遽認
    證人陳建合之證述陳其昭之投資期間與上訴人甲○○辯稱陳
    其昭向其借款期間明顯不同云云，顯屬不當。
  (五)又證人陳建合證稱上訴人甲○○與陳其昭於八十七年二月二
    十四日簽訂最高限額抵押約定書當時，陳其昭稱其積欠上訴
    人一千五百萬元等語，惟陳其昭所稱者，他有積欠上訴人一
    千五百萬元，並非謂總共積欠上訴人一千五百萬元，核與上
    訴人甲○○所稱陳其昭總共積欠二千二百八十三萬元者，並
    無矛盾不實之處。原判竟謂證人陳建合之證詞，有漏洞存在
    ，顯然其證述情節為不實，而不足採信；故以證人陳建合之
    上開證述及證人陳李美英之上開存摺，而謂陳其昭曾向上訴
    人甲○○借款投資陳建合經營之工廠，該證據亦不足採信云
    云，亦屬不當。
  (六)復查上訴人甲○○在原審提出之票面金額二百萬元，由陳其
    昭背書之支票一紙，係陳其昭持發票人蔡國珍簽發ＦＡ00
    00000號太保市農會後潭分部之上開支票，指名受款人
    「陳朝信」（即甲○○），而託交陳其昭背書後，由陳其昭
    持向上訴人甲○○借款二百萬元，此項事實有蔡國珍可證。
    原判謂上開支票，已載明受款人為「陳朝信」，卻由陳其昭
    背書其上，顯不尋常，故上訴人此部分之抗辯，亦不足採信
    云云，顯係臆測之詞。
  (七)再者，陳其昭並未向被上訴人借款，亦無負欠被上訴人任何
    金錢，僅為訴外人賴麗華即英太電業行經銷被上訴人之電氣
    用品之保證人而已；原審未詳查，遽認陳其昭係賴麗華即英
    太電業行於八十六年間積欠被上訴人二千二百三十六萬五千
    八百五十七元債務之連帶保證人云云，顯屬不當。何況，英
    太電業行積欠被上訴人貨款後，訴訟前，陳其昭將附表一所
    示四筆土地設定抵押權時，上訴人及陳其昭均不知情，上訴
    人亦不知陳其昭有上述之連帶保證關係。
  (八)又因陳其昭之子女，除上訴人甲○○外尚有女兒三人，陳其
    昭去世後，子女四人均有繼承權，陳其昭生前向上訴人甲○
    ○陸續借款共積欠二千二百八十三萬零五百元，為不使上訴
    人吃虧，以免發生糾紛訟累，乃將其所有附表一所示四筆土
    地辦理設定一千五百萬元之抵押權登記，併簽交上訴人甲○
    ○上述十四紙本票及支票乙紙以為債權憑證，乃屬公平合理
    之事，並非通謀虛偽抵押債權，併予敘明。
  (九)謹按民事訴訟如係原告主張權利者，應先由原告負舉證之責
    ，以證實自己主張事實為真實，否則被告就其抗辯事實即令
    不能舉證，或其所舉證據尚有疵累，亦應駁回原告之請求；
    主張法律關係存在之當事人，僅須就該法律關係發生所須具
    備之特別要件，負舉證之責任，至於他造主張有利於己之事
    實，應由他造舉證證明；第三人主張表意人與相對人通謀而
    為虛偽意思表示者，該第三人應負舉證之責，最高法院著有
    判例可循（參照最高法院十七年度上字第九一七號、四十八
    年度台上字第八八七號、四十八年度台上字第二十九號判例
    ）。本件被上訴人主張陳其昭與上訴人甲○○就附表一所示
    四筆土地之抵押權登記及借款簽交之本票十四紙以及陳其昭
    背書之支票一紙，係通謀而為虛偽意思表示，據上判例意旨
    ，自應由被上訴人負舉證之責，被上訴人既不能舉證證明其
    主張之上開事實為真實，則上訴人就其抗辯事實即令不能舉
    證，或所舉證據尚有疵累，亦應駁回被上訴人在第一審之訴
    ，惟原判未駁回被上訴人在第一審之訴，顯屬不當。
  (十)末按債權人對於債務人所為之有償或無償行為，如欲聲請法
    院予以撤銷或請求法院判令債務人塗銷抵押權登記，必先證
    明自己之權利係因該項行為致受損害而後可，否則無撤銷訴
    權行使之可言，亦欠缺訴權保護要件（參照最高法院四十八
    年台上字第三三八號判例）。查訴外人陳其昭對於被上訴人
    並無負欠被上訴人之借款或貨款，僅為賴麗華即英太電業行
    經銷被上訴人之電氣用品之保證人而已，已如上述，則被上
    訴人對於賴麗華即英太電業行負欠之貨款二千三百二十六萬
    五千八百五十七元債務，必先證明債務人賴麗華之所有財產
    已不足以清償其貨款債務，始得行使民法第二百四十四條之
    撤銷訴權。原判未注意及此，亦有不當。
  (十一)下列各情更足以說明本件被上訴人主張上訴人甲○○就陳其
    昭所有附表一所示四筆土地之抵押權登記，係虛偽抵押權之
    設定，其目的恐係通謀為詐害他債權人之行為，並不足採信
    ：
  1.被上訴人在原審主張：「訴外人賴麗華即英太電業行於八十
    六年間積欠原告二千二百三十六萬五千八百五十七元債務未
    清償，陳其昭為該債務之連帶保證人，應負起保證責任」云
    云，即陳其昭對於被上訴人之保證債務，係發生於民國八十
    六年間。
  2.但陳其昭向上訴人甲○○借款之日期，自八十三年一月八日
    起至八十五年二月十二日止，其借款金額已達一千九百七十
    三萬零五百元，有上訴人甲○○執有之陳其昭簽發之本票十
    四張，可資證明。上訴人甲○○對於陳其昭之上開一千九百
    七十三萬零五百元借款債權發生於被上訴人對於陳其昭之上
    述貨款保證債務發生之前，不可能係逃避被上訴人對於陳其
    昭之上開貨款保證債務；被上訴人亦未能舉證證明陳其昭對
    上訴人甲○○上開達一千九百七十三萬零五百元之借款債務
    ，係逃避何人之債權，則陳其昭對上訴人甲○○之上開達一
    千九百七十三萬零五百元之借款債務，並無通謀虛偽詐害他
    債權人之原因及目的存在，不可能係通謀虛偽債權。
  3.陳其昭簽發本票十四紙陸續向上訴人甲○○借款一千九百七
    十三萬零五百元如附表二所示明細表，而上訴人甲○○支付
    之借款係由其在嘉義市第二信用合作社之活期儲蓄存摺帳號
    00000－0－0號內，及玉山銀行嘉義分行之活期儲蓄
    存款存摺帳號０六０二一－七號內提領的，有該本票十一紙
    及存款存摺四冊可證，此觀：
    「明細表」編號２、編號３、編號４借款現金五十萬元、
      六十萬元、八十萬元，係上訴人甲○○由「上一號證」之
      存款存摺內之八十三年六月十六日、八十二年七月二十三
      日、八十三年九月二十七日領出後交付陳其昭。
    「明細表」編號５、編號６、編號７、編號８、編號９、
      編號１０之借款現金二十八萬四千五百元、七十七萬四千九
      百元、一百萬元、六十五萬元、四十五萬元、二百五十八
      萬八千八百元，係上訴人甲○○由「上二號證」之存款存
      摺內之八十三年十二月二十日、八十三年十二月二十四日
      、八十三年十二月二十七日、八十四年一月十日、八十四
      年二月十七日、八十四年三月四日領出後交付陳其昭。
    「明細表」編號之借款現金一百萬元，係上訴人甲○○
      由「上三號證」之存款存摺內之八十四年七月七日領出後
      交付陳其昭。
    「明細表」編號之借款現金七十萬元，係上訴人甲○○
      由「上四號證」之存款存摺內之八十五年二月十二日領出
      後交付陳其昭。
    綜上說明，上訴人甲○○對於陳其昭之上述借款，確屬真
      實而有據。
  4.至於陳其昭簽發本票乙紙（見「明細表」編號１）之借款現
    金三百十三萬二千三百元，係上訴人甲○○分四次於八十三
    年四月六日匯款七十九萬六千元、八十三年八月十二日匯款
    九十三萬六千三百元、八十三年八月二十四日匯款五十五萬
    元、八十三年十月七日匯款八十五萬元，匯入陳李美英在土
    地銀行嘉義分行之帳戶二二五六七－五號內之合計金額，有
    該本票及該存款存摺可證，且經陳李美英及其夫陳建合在原
    審及發回前第二審結證屬實。而陳其昭向上訴人甲○○調借
    上開借款投資於陳建合開設經營之「川義實業有限公司」，
    有勞工保險費暨滯納金欠費清表可證，陳建合經營之「川義
    公司」週轉不靈倒閉後委任賴坤志律師清理債務，亦有和解
    契約書二份可證。
  5.上訴人甲○○持有證人蔡國珍簽發之ＦＡ0000000號
    太保市農會後潭分部面額新台幣二百萬元，由陳其昭背書之
    支票乙紙，係陳其昭介紹證人蔡國珍向上訴人甲○○借款，
    而證人蔡國珍簽發上開支票時指名甲○○受款人，交給陳其
    昭背書後，持向上訴人借款二百萬元之事實，業據證人蔡國
    珍在發回前第二審結證在卷。
  6.綜上理由，上訴人甲○○與陳其昭於八十七年二月二十六日
    就附表一所示四筆土地所為一千五百萬元之抵押權登記所擔
    保之上述債權，既屬真實，並非通謀虛偽債權，則其抵押權
    登記，亦非通謀虛偽意思表示。是以，被上訴人訴請確認上
    訴人甲○○就陳其昭所有附表一所示四筆土地設定最高限額
    一千五百萬元之抵押權登記之債權不存在，暨塗銷抵押權登
    記等情，顯無理由。
  (十二)又證人陳建合於原審證稱：「（問：約定書要做什麼用？）
    陳朝信在嘉義市做生意不錯，我大哥跟我做生意，都是跟他
    調錢，陳朝信的兄弟姊妹都要分財產，所以我大哥說他向陳
    朝信調的錢，必須要清償給陳朝信後，剩餘的財產才由他的
    子女分」等語，因此，陳其昭才提供其所有附表一所示四筆
    土地辦理所為一千五百萬元之抵押權登記，俾以確保上訴人
    甲○○之上述一千五百萬元之借款債權能優先受清償。此亦
    可由陳其昭之妻乙○○○於九十一年五月六日立約贈與太保
    市○○段新埤小段二五三五地號土地分贈與其女陳蕉、陳絮
    葳、陳玉絲之土地贈與所有權移轉契約書可證，及陳其昭於
    八十一年六月二十六日將太保鄉○○段下庄小段一四七號土
    地（以其妻乙○○○之名義登記所有權）贈與女兒陳蕉，有
    土地謄本可稽，即可得證。
  (十三)至於陳其昭提供其附表一所示四筆土地，於八十七年二月二
    十四日辦理抵押權登記時，對於賴麗華即英太電業行於八十
    六年間積欠被上訴人二千二百三十六萬五千八百五十七元之
    事，陳其昭並不知情，業經賴麗華之夫蔡國珍於發回前第二
    審審理時結證在卷，由此亦可證陳其昭辦理上開抵押權登記
    ，並非逃避對被上訴人之上開債務。
三、證據：除援用第一審所提證據外，並補提最高法院八十六年
    度台上字第三四０一號、九十年度台上字第九九五號、九十
    年度台上字第一四七九號等判決書影本三份，及聲請傳訊證
    人陳建合、蔡國珍。
貳、上訴人乙○○○部分：上訴人乙○○○經合法通知，惟未到
    庭，亦未提出任何書狀作何聲明及陳述。
乙、被上訴人方面：
一、聲明：求為判決：(一)上訴駁回。(二)第一、二審及發回前訴訟
    費用由上訴人負擔。
二、陳述：除與原判決記載相同者，予以引用之外，補稱：
  (一)按本件訴訟標的即當事人所主張或不認之法律關係，係消極
    確認之訴，業經原審所肯認無訛；次按關於消極確認之訴之
    舉證責任分配，均認原告係主張法律關係不成立，被告主張
    法律關係成立，就此訴訟主張權利發生之被告，原則上應就
    權利發生之事實負舉證責任，我國學者間之通說，均以此為
    立論依據；司法院解釋及最高法院判例，亦均認由被告負舉
    證責任。例如三十年度院字第二二六九號解釋：「事實為法
    律關係發生之特別要件者，在消極確認之訴，應由被告就其
    存在負舉證責任，在其他之訴，應由原告就其存在負舉證之
    責任」。最高法院十九年度上字第三八五號判例：「消極確
    認之訴，應由被告負立證責任，如被告如欲主張原告確為股
    東，應由被告自負立證責任，如被告不能立證，或其提出之
    證據不足採用，則原告之訴即應認為有理由，無庸另行立證
    。」同院四十二年度臺上字第一七０號判例：「確認法律關
    係不存在之訴，如被告主張其法律關係存在時，應由被告負
    舉證責任。」，均可說明，消極確認之訴應由被告負舉證責
    任。
  (二)消極確認之訴，依上開說明，既應由被告 (即本件為上訴人
    ) 負舉證責任，上訴人所舉證據既不能證明系爭抵押權存在
    ，反之，被上訴人主張系爭抵押權不存在，又合乎經驗法則
    及論理法則，應認被上訴人主張為可採。又按「債務人欲免
    其財產被強制執行，與第三人通謀虛偽意思表示，將其所有
    不動產為第三人設定抵押權者，債權人可依侵權行為之法則
    ，請求第三人塗銷登記。」最高法院七十三年台抗字第四七
    二號判例著有明文；準此，上訴人甲○○與追加上訴人乙○
    ○○之繼承人陳其昭間就系爭土地所設定之抵押權登記，係
    屬上訴人甲○○與陳其昭二人間之通謀虛偽意思表示，已對
    陳其昭之債權人即被上訴人構成侵權行為，從而被上訴人訴
    請確認系爭土地所設定之所擔保之債權不存在及塗銷抵押權
    設定登記，為有理由。至上訴人甲○○一再主張『通謀虛偽
    意思表示，應由被上訴人舉證』云云，惟通謀虛偽意思表示
    僅係本件被上訴人於原審所為攻擊方法之一，並非本件訴訟
    標的。消極確認之訴，如上訴人不能舉證，或其所提證據不
    足採用，則被上訴人之訴應認為有理由，被上訴人自無須再
    舉證（最高法院十九年度上字第三八五號判例），今上訴人
    甲○○所敘被上訴人應就通謀虛偽意思負舉證責任，應指消
    極確認之訴以外之訴訟類型舉證責任分配，而非屬本件類型
    之舉證責任分配責任，故不足採。
  (三)據上訴人甲○○於原審所提出以其自為存款戶之玉山商業銀
    行嘉義分行、嘉義市第二信用合作社之活期存款存摺，據以
    主張其已將本件訟爭抵押借款人陳其昭向上訴人甲○○借貸
    之款項電匯至以訴外人陳李美英為存戶之台灣土地銀行嘉義
    分行活期存款帳戶內，藉資證明陳其昭向上訴人甲○○借貸
    以投資陳李美英之配偶陳建合之工廠；惟經被上訴人詳閱上
    述存摺，無論匯出匯入之金額、日期均無一相符，兩者間是
    否有關聯性，即非無疑，此部分亦經原審判決書得心證之理
    由第五點及鈞院前次審判決書第二六頁妥為說明；顯見上訴
    人甲○○於原審所提之存摺證物與抵押借款待證事實絲毫無
    關，根本不具證據能力，遑論證明力，況上訴人未再提出新
    證物，故上述證物應無再審酌價值。至上訴人甲○○於原審
    另提出本票十四紙，除發票日先後與票據號碼間有違常理既
    經原審判決書得心證之理由第四點及鈞院前次審判決書第二
    四、二五、二六頁所示審度後不採外，上訴人甲○○應就票
    款總金額為一千五百五十九萬零五百元之鉅額資金調度過程
    妥為舉證，僅憑本票實不足證明確曾存在鉅額抵押借款關係
    。
  (四)上訴人甲○○於九十一年六月十日具狀之上訴理由書第四點
    陳述：「陳其昭與證人陳建合係親兄弟關係，是以陳其昭投
    資陳建合之工廠，雖無書面之契約，亦無投資盈虧計算資料
    」。然若陳其昭投資數百萬元於該工廠為股東如有其事，該
    工廠之營利事業登記事項資料？組織型態為何？股東名冊？
    竟無任何書面證明，且不管盈虧，則該工廠營利目的及陳其
    昭投資目的何在？有違一般經營事業意在獲利之經驗法則，
    是則上訴人甲○○及證人陳建合所陳陳其昭參與投資等語，
    實乏其據。
  (五)訴外人陳其昭，係被上訴人之經銷商賴麗華即英太電業行之
    經銷合約連帶保證人，自應就賴麗華即英太電業行負欠與被
    上訴人之貨款債務全額對於被上訴人負連帶給付之責任，業
    經臺灣臺北地方法院民事庭八十七年度重訴字第一五０八號
    判決確定。依民法第二百七十三條第一項規定：『連帶債務
    之債權人，得對於債務人中之一人或數人，或其全體，同時
    或先後請求全部或一部之給付。』，故被上訴人自可審度客
    觀情況，就連帶債務之給付，選擇向主債務人或連帶債務人
    請求清償，上訴人無民法第七百四十五條主張先訴抗辯權之
    適用餘地；故上訴人甲○○所提上開上訴理由書第九點所陳
    ，似對陳其昭所確定應負之連帶保證責任誤解。
  (六)又按確認之訴，非原告（被上訴人）有即受確認判決之法律
    上之利益，不得提起。民事訴訟法第二百四十七條定有明文
    ，依學者及實務見解，通常須具備下列要件者，始認為有即
    受確認判決之法律上利益，亦即有保護之必要：（I）法律
    關係存否在當事人間不明確，（II）須因其不明確致原告之
    權益或其他法律上之地位有不安之危險，（III）須其不安之
    危險即時有以確認判決除去之必要。查本件系爭事實；（I
    ）陳其昭與上訴人甲○○父子間有悖常理之鉅額金錢借貸，
    此消費借貸之法律關係存否不明確，（II）確因該法律關係
    不明確，以致被上訴人礙難自連帶債務人陳其昭處獲償，而
    受權益損害之不安危險，（III）被上訴人與債務人陳其昭之
    鉅額債務不獲清償之不安危險，有即時以確認判決除去之必
    要，故被上訴人依此提起本訴，當然符合權利保護要件，亦
    經原審肯認。
  (七)再者上訴人甲○○聲請傳訊之證人蔡國珍，係陳其昭連帶保
    證之主債務人賴麗華即英太電業行之配偶，亦為英太電業行
    之實際經營者與連帶保證人；其與陳其昭間因保證主債務之
    貨款債務，致上訴人應承受其父陳其昭之鉅額連帶債務，故
    與上訴人有財產上利害關係；另一證人陳建合係上訴人三親
    等旁系血親，依民事訴訟法第三百十四條第二項第一款規定
    ，其為證人得不令其具結，渠等證人證言之證明力之真偽及
    效力，應妥為審酌為宜。
  (八)又上訴人甲○○主張陳其昭另向其借貸三百十三萬二千三百
    元投資陳建合開設經營之「川義實業有限公司」，係上訴人
    甲○○分四次匯款於訴外人陳李美英為存戶之台灣土地銀行
    嘉義分行活期存款帳戶二二五六七－五號內，惟經查「川義
    公司」營利事業登記資料，陳李美英雖係負責人，惟「川義
    公司」既為法人，營運資金往來應以公司存款帳戶為之，上
    訴人甲○○所提存款存摺應與投資於川義公司之資金無關，
    陳其昭非川義公司股東，而上訴人甲○○所提之和解契約書
    及勞工保險費暨滯納金欠費清表，亦與陳其昭有無投資川義
    公司不具關聯性；上訴人甲○○既表明係其所親自分四次匯
    款，若其未能提出匯款證明，足見所主張非真實。
  (九)再者，陳建合雖稱陳其昭投資川義公司金額達數百萬元，然
    竟無任何書面證明，亦無任何投資盈虧計算資料，陳建合所
    述陳其昭參與投資等語，實乏證據；原審判決得心證之理由
    第五項，亦以證人陳建合證述陳其昭參與投資期間為八十二
    年至八十四年間，與上訴人甲○○所抗辯陳其昭向其借款之
    期間係自八十三年至八十七年間，二者時間明顯不同，審認
    其證述情節不實在卷，故上訴人甲○○就陳述投資川義公司
    資金之答辯，應不足採，其應就所提十四張本票票款總金額
    為一千五百五十八萬零五百元之鉅額資金調度過程妥為說明
    ，若僅憑本票實仍不足證明確曾存有抵押借款關係。又上訴
    人甲○○雖另提出證人蔡國珍簽發票面金額二百萬元，由陳
    其昭背書之支票一紙為證；然該票載金額為二百萬元之支票
    ，已載明受款人為「陳朝信」，卻由陳其昭背書在上，顯不
    尋常，又從未提出上訴人甲○○與陳其昭間直接之匯款或交
    付金錢事證，更足證上訴人甲○○與陳其昭間就系爭最高限
    額抵押權所擔保之債權，係為辦理系爭最高限額抵押權而虛
    構。
  (十)末按上訴人甲○○雖提出嘉義地方法院八十七年度拍字第一
    三一三號聲請拍賣抵押物事件裁定書及確定證明書，惟其迄
    今未曾向嘉義地方法院民事執行處聲請拍賣系爭抵押物強制
    執行，顯見其真意並非為就抵押物所拍賣所得之價金優先受
    償，乃係預見日後若被上訴人起訴，為訴訟上防禦，因之，
    上開書證亦不足藉資證明實體上確有抵押債權存在。況上訴
    人甲○○從未提出其與陳其昭間交付金錢或直接匯款事證，
    足見其與陳其昭間就系爭最高限額抵押權所擔保之債權不存
    在。
三、證據：除援用第一審所提證據外，並補提台灣台北地方法院
    八十七年度重訴字第一五○八號民事判決及確定證明書影本
    、民事追加被告狀各乙份為證，及聲請調取上訴人甲○○之
    八十三年至八十五年間之納稅資料。
丙、本院依職權調閱原審法院八十九年度繼字第三八０、四三五
    號拋棄繼承事件全卷、函財政部財稅資料中心、嘉義縣政府
    稅捐稽徵處查詢上訴人甲○○之八十三年至八十五年間之納
    稅資料。
    理  由
一、程序方面：
  (一)按確認法律關係成立或不成立之訴，如有即受確認判決之法
    律上之利益，縱其所求確認者為他人間之法律關係，不論為
    積極或消極確認之訴，固均非不得提起，且第三人（原告）
    否認當事人間之法律關係存在而提起消極確認之訴，如當事
    人中有一方同時否認該法律關係存在者，亦只須以主張法律
    關係存在之他方為被告為已足，無以該法律關係之雙方當事
    人為共同被告之必要。惟原告倘以該法律關係之雙方當事人
    為共同被告，起訴請求確認渠等間之法律關係不存在，並經
    第一審法院為原告全部勝訴之判決，即見法律關係之雙方均
    未承認該法律關係存在，原告確有以其雙方當事人為共同被
    告之必要，此時僅其中一方當事人提起上訴，因該法律關係
    之存否對雙方當事人必須合一確定，其上訴之效力自應及於
    另一當事人。本件被上訴人在第一審起訴，其聲明第一項係
    以上訴人甲○○及已故陳其昭之繼承人乙○○○為共同被告
    ，請求確認渠等間就系爭土地由陳其昭設定予上訴人甲○○
    之系爭抵押權所擔保之債權不存在。因本件系爭土地之所有
    權人陳其昭，於八十九年四月十五日死亡，原有繼承人乙○
    ○○、陳蕉、陳絮葳、陳玉絲及上訴人甲○○等五人，除乙
    ○○○外之其餘繼承人均聲請拋棄繼承，經原審法院准予備
    查在案，有被繼承人陳其昭繼承系統表及原審法院八十九年
    六月二十一日嘉院昭民清八十九繼字第三八０號函文各一份
    在卷足稽（見本院本次審卷第一０三、一０六頁），而上訴
    人甲○○就其與乙○○○在第一審共同被訴所受敗訴之判決
    ，提起第二審上訴，關於此項債權債務關係是否存在，對於
    上訴人甲○○及乙○○○二人自屬必須合一確定。依上開說
    明，上訴人甲○○就此部分雖僅以其本人一人為上訴人而提
    起第二審上訴，惟其效力當然及於乙○○○，本院依法應併
    列乙○○○為上訴人，予以審理，合先敘明。
  (二)上訴人甲○○主張：按當事人主張有利於己之事實，就其事
    實負有舉證之責，民事訴訟法第二百七十七條定有明文，又
    第三人主張表意人與相對通謀而為虛偽意思表示者，該第三
    人應負舉證之責，最高法院著有判例可循（參照最高法院十
    七年度上字第九一七號、同院四十八年度台上字第八八七號
    判例、同院四十八年度台上字第二九號判例）。本件被上訴
    人就系爭抵押權塗銷登記之請求及確認系爭抵押債權不存在
    之請求，係主張上訴人甲○○對陳其昭所有如附表一所示四
    筆土地於八十七年二月二十六日所為設定最高限額新台幣一
    千五百萬元之抵押權登記及其所擔保之債權（上訴人甲○○
    與陳其昭訂立之約定書及上訴人甲○○執有陳其昭簽發之本
    票十四紙暨陳其昭背書之支票乙紙向上訴人之借款），係通
    謀之虛偽意思表示為其依據，則依上開判例意旨，本件被上
    訴人主張上訴人甲○○與陳其昭通謀而為虛偽將附表一所示
    四筆土地設定最高限額一千五百萬元抵押權登記，併虛偽借
    款，侵害伊之債權，自有先就此項事實負舉證之義務，上訴
    人甲○○在原審所提證據，僅能證明其債權之存在及附表一
    所示四筆土地之系爭抵押權設定登記之情形，對於其主張上
    訴人甲○○與陳其昭通謀而為虛偽設定抵押借款之事實，則
    未能證明。原審竟以上訴人不能舉證以證明其系爭抵押借款
    之抗辯為真實為由而為上訴人敗訴之判決，顯屬不當云云，
    惟按本件訴訟標的即當事人所主張或不認之法律關係，係消
    極確認之訴，上訴人主張『通謀虛偽意思表示，應由被上訴
    人舉證』云云，惟通謀虛偽意思表示僅係本件被上訴人於原
    審所攻擊方法之一，並非本件訴訟標的。消極確認之訴，如
    上訴人不能舉證，或其所提證據不足採用，則被上訴人之訴
    應認為有理由，被上訴人自無須再舉證（參照最高法院十九
    年上字第三八五號判例），今上訴人所敘被上訴人應就通謀
    虛偽意思負舉證責任，應指消極確認之訴以外之訴訟類型舉
    證責任分配，而非屬本件類型之舉證責任分配責任，故不足
    採，併此敘明。
  (三)按確認之訴，非原告有即受確認判決之法律上之利益，不得
    提起。民事訴訟法第二百四十七條定有明文，依學者及實務
    見解，通常須具備下列要件者，始認為有即受確認判決之法
    律上利益，亦即有保護之必要：（I）法律關係存否在當事
    人間不明確，（II）須因其不明確致原告之權益或其他法律
    上之地位有不安之危險，（III）須其不安之危險即時有以確
    認判決除去之必要。查本件被上訴人主張陳其昭與上訴人甲
    ○○父子間有悖常理之鉅額金錢借貸，此消費借貸之法律關
    係存否不明確，此其一；確因該法律關係不明確，以致被上
    訴人礙難自連帶債務人陳其昭處獲償，而受權益損害之不安
    危險，此其二；被上訴人與債務人陳其昭之鉅額債務不獲清
    償之不安危險，有即時以確認判決除去之必要，此其三；故
    被上訴人依此提起本訴，自屬符合權利保護要件。
  (四)上訴人乙○○○未於言詞辯論期日到場，核無民事訴訟法第
    三百八十六條所列各款情形，爰准依被上訴人之聲請，由其
    一造辯論而判決。
二、本件被上訴人起訴主張：緣訴外人賴麗華即英太電業行於七
    十三年八月間與被上訴人訂定經銷合約，上訴人乙○○○之
    被繼承人陳其昭即忠信商店（陳其昭於八十九年四月十五日
    死亡）則為該經銷合約之連帶保證人，並約定陳其昭即忠信
    商店對於訴外人賴麗華即英太電業行於經銷期間對被上訴人
    所負之貨款債務，應負連帶保證責任，嗣因訴外人賴麗華即
    英太電業行積欠被上訴人二千二百三十六萬五千八百五十七
    元未清償，被上訴人乃訴請陳其昭即忠信商店應給付上開款
    項，經台灣台北地方法院以八十七年度重訴字第一五○八號
    判決被上訴人勝訴確定，而陳其昭名下所有坐落嘉義縣太保
    市○○段○一五七地號土地（權利範圍全部）、同段○一九
    一地號土地（權利範圍全部）、同段○一九二地號土地（權
    利範圍全部）、同段○一九四地號土地（權利範圍三六四○
    分之二一四○）共四筆（以下稱系爭土地），上訴人甲○○
    竟於八十七年二月二十六日，以陳其昭為債務人，自為權利
    人，就系爭土地四筆，以嘉義縣水上地政事務所上地登一字
    第○○二三一○號收件，設定最高限額一千五百萬元，存續
    期間不定期限之抵押權，然陳其昭與上訴人甲○○係屬同居
    一處直系血親父子關係，況陳其昭當時已屆七十高齡，並已
    欠缺事實能力，另無經商或置產等資金需求，何以有向上訴
    人甲○○為巨額借貸之必要性，實有悖經驗法則與常理，足
    認其間之抵押權確無存在之可能，該虛偽抵押權之設定，其
    目的恐係通謀而為詐害他債權人之行為；按「表意人與相對
    人通謀而為虛偽意思表示者，其意思表示無效。」民法第八
    十七條第一項定有明文；陳其昭於應就其所連帶保證訴外人
    賴麗華即英太電業行於經銷期間對被上訴人所負之貨款債務
    計二千二百三十六萬五千八百五十七元負保證責任後，將系
    爭土地設定前開抵押權予上訴人甲○○，其二人損害被上訴
    人債權之意圖明顯，該抵押權所擔保之債權顯係上訴人等通
    謀虛偽意思表示，其二人之意思表示為無效，該抵押權所擔
    保之債權即不存在，上訴人甲○○自應將該項抵押權設定登
    記塗銷；又「確認法律關係之訴，非被上訴人有即受確認判
    決之法律上利益者，不得提起之。」民事訴訟法第二百四十
    七條第一項前段定有明文；上訴人甲○○與陳其昭二人之通
    謀虛偽意思表示所成立之債權，非經判決確認不存在，被上
    訴人之債權將無法獲得清償，是被上訴人有即受確認判決之
    法律上利益。另上訴人乙○○○係陳其昭之繼承人，應繼承
    陳其昭就系爭土地之權利義務。爰依民法第八十七條第一項
    前段、第一百八十四條第一項等規定，對上訴人甲○○、乙
    ○○○提起本訴，求為判決命確認上訴人甲○○對上訴人乙
    ○○○之被繼承人陳其昭所有系爭四筆土地，於八十七年二
    月二十六日由嘉義縣水上地政事務所上地登一字第００二三
    一０號收件，所設定最高限額一千五百萬元之抵押權所擔保
    之債權不存在；上訴人甲○○應塗銷第一項抵押權設定登記
    之判決等語。
三、上訴人甲○○則以：訴外人陳其昭於八十七年二月二十四日
    就坐落嘉義縣太保市○○段一五七號、一九一號、一九二號
    及一九四號土地等系爭四筆土地，與上訴人訂立最高限額一
    千五百萬元抵押權設定契約後，於同年二月二十六日辦畢最
    高限額一千五百萬元抵押權登記，雙方並立具約定書約定上
    開最高限額抵押權登記，係擔保陳其昭現在（包括過去所負
    尚未清償）、將來所負之票據、借款、損害賠償及其他一切
    債務，有約定書可證，而陳其昭於設定上開最高限額抵押權
    前後，負欠上訴人二千二百八十三萬零五百元，亦有陳其昭
    所簽發之本票十四紙及上訴人甲○○玉山商業銀行嘉義分行
    、嘉義市第二信用合作社之活期儲蓄存款存摺領款支付陳其
    昭之借款、陳其昭背書之支票及陳其昭向其借款直接匯款入
    陳李美英之台灣土地銀行嘉義分行活期儲蓄存款存摺可證，
    因陳其昭投資陳李美英之配偶陳建合經營之事業，乃由陳其
    昭向其借款上開款項，而由其直接匯款入陳李美英之存款帳
    戶內，而其所登記之上開抵押權，已經原審法院八十七年度
    拍字第一三一三號裁定准予拍賣上開抵押之不動產確定，本
    件最高限額一千五百萬元之抵押債權確屬存在，其與陳其昭
    二人並無通謀虛偽意思表示而設定前開最高限額抵押權。又
    訴外人陳其昭對於被上訴人並無負欠被上訴人之借款或貨款
    ，僅為賴麗華即英太電業行經銷被上訴人之電氣用品之保證
    人而已，則被上訴人對於賴麗華即英太電業行負欠之貨款二
    千二百三十六萬五千八百五十七元債務，必先證明債務人賴
    麗華之所有財產已不足以清償其貨款債務，始得行使民法第
    二百四十四條之撤銷訴權等語，資為抗辯。
四、查兩造對於本件系爭土地之原所有權人陳其昭，於八十九年
    四月十五日死亡，原有繼承人乙○○○、陳蕉、陳絮葳、陳
    玉絲及上訴人甲○○等五人，除乙○○○外，其餘繼承人均
    聲請拋棄繼承，已經原審法院准予備查在案，是上訴人乙○
    ○○為陳其昭之唯一繼承人，有被繼承人陳其昭繼承系統表
    及原審法院八十九年六月二十一日嘉院昭民清八十九繼字第
    三八０號函文各一份在卷足參（見本院本審卷第一０三、一
    ０六頁）；又訴外人賴麗華即英太電業行於七十三年八月間
    與被上訴人訂定經銷合約，上訴人乙○○○之被繼承人陳其
    昭即忠信商店為該經銷合約之連帶保證人，並約定陳其昭即
    忠信商店對於訴外人賴麗華即英太電業行於經銷期間對被上
    訴人所負之貨款債務，應負連帶保證責任，嗣因訴外人賴麗
    華即英太電業行積欠被上訴人二千二百三十六萬五千八百五
    十七元未清償，被上訴人乃訴請該債務之連帶保證人陳其昭
    即忠信商店應給付上開款項，已經台灣台北地方法院以八十
    七年度重訴字第一五○八號判決被上訴人勝訴確定，有台灣
    台北地方法院八十七年度重訴字第一五○八號民事判決、民
    事判決確定證明書影本各一紙在卷為證（見原審卷第一五至
    二二頁）；另陳其昭與上訴人甲○○，於八十七年二月二十
    六日，就陳其昭所有如附表一所示系爭四筆土地，以陳其昭
    為債務人，甲○○為權利人，以嘉義縣水上地政事務所上地
    登一字第○○二三一○號收件，收件日期為八十七年二月二
    十五日，設定最高限額一千五百萬元，存續期間不定期限，
    清償日期為空白之最高限額抵押權，亦有系爭土地土地登記
    謄本四紙在卷足佐（見原審卷第六至一三頁），並經原審法
    院向嘉義縣水上地政事務所調閱系爭四筆土地設定最高限額
    抵押權登記申請書及其附件核閱屬實等情，並不爭執，自堪
    信為真實。至被上訴人主張陳其昭就訴外人賴麗華即英太電
    業行於經銷期間對被上訴人所負之貨款債務計二千二百三十
    六萬五千八百五十七元負連帶保證責任後，其與上訴人甲○
    ○二人意圖損害被上訴人債權，將系爭土地設定前開抵押權
    予上訴人甲○○，而該抵押權所擔保之債權顯係渠等通謀虛
    偽意思表示，其二人之意思表示為無效，該抵押權所擔保之
    債權即不存在，上訴人甲○○自應將該項抵押權設定登記塗
    銷等語，然為上訴人甲○○所否認，並以前詞置辯。從而本
    件應審究者為：系爭土地設定前開抵押權及該抵押權所擔保
    之債權，是否係陳其昭與上訴人甲○○二人之通謀虛偽意思
    表示所成立？經查：
  (一)上訴人甲○○於上開保證債務發生後不久之八十七年二月二
    十六日，即以陳其昭為債務人，自為權利人，就上開四筆系
    爭土地設定最高限額一千五百萬元，存續期間不定期限之抵
    押權，然陳其昭與上訴人甲○○係屬直系血親父子關係，況
    陳其昭當時已屆七十高齡，有戶籍謄本一紙在卷為稽（見原
    審卷第一四頁），既無經商或置產等資金需求，即無向上訴
    人甲○○為巨額借貸之必要性，卻於積欠被上訴人上開債務
    後，竟突然設定最高限額高達一千五百萬元之抵押權，顯不
    符社會常情。又設定前開抵押權時間係在陳其昭所保證債務
    產生之際，有系爭土地土地登記謄本、台灣台北地方法院八
    十七年度重訴字第一五０八號判決及民事判決確定證明書影
    本各一紙在卷可據（見原審卷第六至一三頁、第一五至二二
    頁），亦顯與社會常情有違。雖上訴人甲○○於原審當庭另
    提出票面金額二百萬元，由陳其昭背書之支票一紙為證（見
    原審卷第一四一、一四二頁）；然查，該票載金額為二百萬
    元之支票，已載明受款人為「陳朝信」（即上訴人甲○○）
    ，卻由陳其昭背書在上，已悖常理，而上訴人甲○○卻從未
    提出其與陳其昭間直接之匯款或交付金錢事證，益見渠等間
    就系爭最高限額抵押權所擔保之債權，係為辦理系爭最高限
    額抵押權而虛構至明。又上訴人甲○○主張陳其昭另向其借
    貸三百一十三萬二千三百元投資陳建合開設經營之「川義實
    業有限公司」，其分四次匯款於訴外人陳李美英為存戶之台
    灣土地銀行嘉義分行活期存款帳戶二二五六七－五號內，惟
    經查「川義公司」營利事業登記資料（見本院重上字卷第一
    八○頁），陳李美英雖係負責人，惟「川義公司」既為法人
    ，營運資金往來應以公司存款帳戶為之，上訴人所提存款存
    摺應與投資於川義公司之資金無關，另陳其昭非川義公司股
    東，而上訴人甲○○所提之和解契約書及勞工保險費暨滯納
    金欠費清表各一紙（見本院重上字卷第一四五、一四八頁）
    ，亦與陳其昭有無投資川義公司不具關聯性；上訴人甲○○
    既表明係其所親自分四次匯款，卻未能提出匯款證明，足見
    所主張非真實。又上訴人甲○○雖提出嘉義地方法院八十七
    年度拍字第一三一三號聲請拍賣抵押物事件裁定書及確定證
    明書各一份（見原審卷第三八至四十頁），惟查上訴人甲○
    ○迄今未曾向嘉義地方法院民事執行處聲請拍賣系爭抵押物
    強制執行，顯見其真意並非為就抵押物所拍賣所得之價金優
    先受償，其真意在預見日後若被上訴人起訴，為訴訟上防禦
    ，亦不足藉資證明實體上確有抵押債權存在。基上，均足證
    上訴人甲○○與陳其昭間就系爭最高限額抵押權所擔保之債
    權不存在。又上訴人甲○○於原審抗辯謂伊於「八十七年二
　　月二十四日」就附表一所示四筆土地，與陳其昭訂立最高限
　  額一千五百萬元抵押權設定契約，並於同年二月二十六日辦
    畢最高限額一千五百萬元抵押權登記，雙方立具約定書約定
    上最高限額抵押權登記，係擔保陳其昭現在（包括過去所負
    尚未清償），將來所負之票據、借款、損害賠償及其他一切
    債務。惟查，上訴人甲○○又自承陳其昭向上訴人借款之日
    期，自「八十三年一月八日起至八十五年二月十二日」止，
    其借款金額已達一千九百七十三萬零五百元，則上開最高限
    額抵押權之設定實有違經驗法則，亦令人滋疑，且上開借款
    ，其債之關係不存在，已如上述，從而被上訴人主張上訴人
    甲○○與上訴人乙○○○之被繼承人陳其昭間，就系爭最高
    限額抵押權之設定及該抵押權所擔保債權之成立，顯係通謀
    虛偽意思表示，該推論並未悖於一般經驗法則，應屬有據。
  (二)上訴人甲○○雖抗辯：伊於八十七年二月二十四日就上開四
    筆系爭土地，與陳其昭訂立最高限額一千五百萬元抵押權設
    定契約，並於同年二月二十六日辦畢最高限額一千五百萬元
    抵押權登記。雙方立具約定書約定上開最高限額抵押權登記
    ，係擔保陳其昭現在（包括過去所負尚未清償）、將來所負
    之票據、借款、損害賠償及其他一切債務。而陳其昭於設定
    上開最高限額抵押權前後，負欠伊二千二百八十三萬零五百
    元，有陳其昭所簽發如附表二所示之本票十四紙及伊所有玉
    山商業銀行嘉義分行、嘉義市第二信用合作社之活期儲蓄存
    款存摺領款支付陳其昭之借款、陳其昭背書之支票可證。再
    陳其昭向伊借款係直接匯款入訴外人陳李美英之台灣土地銀
    行嘉義分行帳戶，因陳其昭投資陳李美英之配偶陳建合經營
    之工廠，乃由陳其昭向伊借款上開款項，而由甲○○直接匯
    款入陳李美英之存款帳戶內，亦有訴外人陳李美英之台灣土
    地銀行嘉義分行帳戶存摺影本可證。又伊所登記之上開抵押
    權，亦經原審法院八十七年度拍字第一三一三號裁定准予拍
    賣上開抵押之不動產確定。故本件最高限額一千五百萬元之
    抵押債權確屬存在，伊與陳其昭二人並無通謀虛偽意思表示
    而設定前開最高限額抵押權等語，又抗辯：伊提出之本票十
    四紙其中票據號碼頭兩字為61者有四紙，頭兩字06者有九紙
    ，頭兩字36者一紙，而且頭兩字06者九紙之其中二張之末兩
    字為01及03，其中五紙之末兩字為26、27、28、29、30，其
    中兩紙之末兩字為51、52等三種情形並不連續；由此可見十
    四紙本票中有五種情形之號碼不連續，即可瞭然；由此可證
    原判決謂伊所提出十四紙本票顯係事後一次簽發之情形，則
    上訴人所抗辯陳其昭積欠其債務，且簽發上開本票之事實，
    即未可信云云，係臆測之詞，顯屬不當等語。然查，上訴人
    甲○○所提出本票十四紙，該本票之發票日期為實際簽發日
    期之事實，業據上訴人甲○○代理人於原審審理時陳述在卷
    （見原審卷第九七頁），然經比對所提出之本票，其中票
    據號碼頭兩字為61者有四紙，即615472、615473、615474、
    615475之本票，其發票日分別為八十四年二月十七日、八十
    四年三月四日、八十七年八月二十六日、八十三年十二月二
    十日，票據號碼在後之本票，其發票日竟在前；其中票據
    號碼頭兩字為06者有九紙，即兩紙062901、062903之本票，
    其發票日分別為八十七年二月五日、八十三年十二月二十四
    日，另五紙062926、062927、062928、062929、062930號之
    本票，其發票日分別為八十三年十二月二十七日、八十三年
    六月二十日、八十三年九月二十七日、八十四年一月十日、
    八十三年七月二十三日，其餘兩紙062951、062952號之本票
    ，其發票日亦分別為八十五年二月十二日、八十四年七月七
    日，亦有票據號碼在後之本票，其發票日竟在前之相同情形
    ；其中票據號碼頭兩字為36者有一紙，即367953之本票，
    其發票日為八十三年一月八日，有本票十四紙及票據明細一
    紙在卷可稽（見原審卷六一至八二頁、第九四頁）；即知上
    開票號頭兩字06者九紙之其中二張之末兩字為01及03，其
    中五紙之末兩字為26、27、28、29、30，其中兩紙之末兩字
    為51、52等三種雖不連續，但就發票日顛倒情形之票號是連
    續的，至上開票號亦係連號；由此可見或各有票據號
    碼相連之本票，竟有票據號碼在後之本票，其發票日卻在前
    之現象。衡諸一般常理，如上訴人所述本票之發票日期即為
    實際簽發日期，則票據號碼相連之本票，其發票日亦應為先
    後，而不致有顛倒之情形，故上訴人甲○○所提出本票，顯
    係事後一次簽發之情形，與上訴人原審之代理人上開陳述不
    符。是則上訴人甲○○抗辯陳其昭積欠其債務，而簽發附表
    二所示本票之事實，不足採信。
  (三)上訴人甲○○雖再抗辯：因陳其昭投資陳李美英之配偶陳建
    合經營之工廠，乃由陳其昭向伊借款上開款項，而由伊直接
    匯款入陳李美英之存款帳戶內等語，並提出上訴人甲○○玉
    山商業銀行嘉義分行、嘉義市第二信用合作社之活期儲蓄存
    款存摺、訴外人陳李美英台灣土地銀行嘉義分行帳戶存摺影
    本各一份（見原審卷第五三至六九頁）及舉證人陳建合、陳
    李美英二人為證。然經比對上訴人甲○○玉山商業銀行嘉義
    分行、嘉義市第二信用合作社之存款存摺及訴外人陳李美英
    台灣土地銀行嘉義分行帳戶存摺，匯入訴外人陳李美英台灣
    土地銀行嘉義分行帳戶之金額、日期，與上訴人甲○○玉山
    商業銀行嘉義分行、嘉義市第二信用合作社帳戶支出金額及
    日期並不相符，有上開存摺可證，故上訴人甲○○存摺支出
    金額與訴外人陳李美英存摺進帳金額，兩者是否有關聯性，
    即非無疑。再以證人陳建合雖證稱：陳其昭於我開始經營工
    廠時就陸續投資大約四百萬元，雖經營的資金有些是經由我
    太保市農會的帳戶在處理，但陳其昭投資的錢都匯給我太太
    陳李美英的帳戶內，後來經營失敗而虧錢，我與陳其昭間之
    投資均無書面之契約，亦無投資盈虧計算資料等語（見原審
    卷第一一六、一一七頁），然以訴外人陳其昭投資陳建合經
    營之工廠金額達四百萬元，竟無任何書面證明，而該投資款
    竟不匯入自己帳戶以方便自己經營該工廠計算盈虧釐清帳目
    ，卻匯入其配偶陳李美英之帳戶，致僅有陳李美英之存摺證
    明，亦無任何盈虧計算資料，因此證人陳建合所述陳其昭參
    與投資等語，實令人滋疑，且乏其據。嗣證人陳建合又於本
    院前次審證稱：（問：陳其昭投資你的工廠有無證據？帳單
    ？）是有帳單，工廠有記帳，但因為生意失敗，被律師清算
    ，那些書類都流失等語（見本院重上字卷第六六頁），亦與
    其前證不合，難以遽信。再以證人陳建合證述陳其昭參與投
    資期間為八十二年至八十四年間（見原審卷第二二二頁），
    與上訴人甲○○所抗辯陳其昭向其借款之期間係自八十三年
    至八十七年間，二者時間明顯不同；另外證人陳建合謂其見
    證甲○○與陳其昭於八十七年二月二十四簽訂最高限額抵押
    約定書當時，陳其昭稱其積欠上訴人甲○○一千五百萬元等
    語（見同上卷頁），與本件上訴人甲○○陳述陳其昭積欠其
    二千二百八十三萬零五百元之事實亦不符；從而證人陳建合
    之上開證述，不足採取。故上訴人甲○○以證人陳建合之上
    開證述其及證人陳李美英之上開存摺，而謂陳其昭曾向上訴
    人甲○○借款投資陳建合經營之工廠云云，亦不足採信。
  (四)末查，訴外人陳其昭，係被上訴人之經銷商賴麗華即英太電
    業行之經銷合約連帶保證人，自應就賴麗華即英太電業行負
    欠與被上訴人之貨款債務全額對於被上訴人負連帶給付之責
    任，業經台灣台北地方法院民事庭八十七年度重訴字第一五
    ○八號判決確定。依民法第二百七十三條第一項規定：『連
    帶債務之債權人，得對於債務人中之一或數人，或其全體，
    同時或先後請求全部或一部之給付』，故被上訴人自可審度
    客觀情況，就連帶債務之給付，選擇向主債務人或連帶債務
    人請求清償，上訴人甲○○自無民法第七百四十五條主張先
    訴抗辯權之適用餘地。從而上訴人甲○○抗辯謂：「訴外人
    陳其昭對於被上訴人並無負欠被上訴人之借款或貨款，僅為
    賴麗華即英太電業行經銷被上訴人之電氣用品之保證人而已
    ，則被上訴人對於賴麗華即英太電業行負欠之貨款二千二百
    三十六萬五千八百五十七元債務，必先證明債務人賴麗華之
    所有財產已不足以清償其貨款債務，始得行使民法第二百四
    十四條之撤銷訴權云云，尚非可採，併予敘明。
五、綜上所述，按消極確認之訴，應由被告（在本件為上訴人甲
    ○○）負舉證責任，上訴人甲○○所舉證據既不能證明系爭
    抵押債權存在，反之，被上訴人主張系爭抵押債權不存在，
    又合乎經驗法則及論理法則，揆諸上揭判例，應認被上訴人
    之主張為可採。又按「債務人欲免其財產被強制執行，與第
    三人通謀而為虛偽意思表示，將其所有不動產為第三人設定
    抵押權者，債權人可依侵權行為之法則，請求第三人塗銷登
    記。」最高法院七十三年度台抗字第四七二號判例著有明文
    ；準此，上訴人甲○○與上訴人乙○○○之被繼承人陳其昭
    間就系爭土地所設定之抵押權登記，係屬渠等二人間之通謀
    虛偽意思表示，已對陳其昭之債權人即被上訴人構成侵權行
    為，從而，被上訴人訴請確認就系爭土地所設定之抵押權所
    擔保之債權不存在及塗銷抵押權設定登記，為有理由，應予
    准許。原審因此為上訴人敗訴之判決，經核於法並無不合，
    上訴意旨指摘原判決不當，求予廢棄改判駁回被上訴人在第
    一審之訴，為無理由，應予駁回。
六、本件事證已臻明確，兩造其餘攻擊、防禦方法及舉證，因與
    本件判斷結果，不生影響，爰不逐一論述，併此說明。
七、據上論結，本件上訴為無理由，依民事訴訟法第四百四十九
    條第一項、第七十八條、第八十五條第二項，判決如主文。
中    華    民    國    94    年    4     月    26    日
                  民事第五庭    審判長法  官　張世展
                                      法  官  蘇清恭
                                      法  官  王浦傑
上為正本係照原本作成。
如對本判決上訴，須於判決送達後20日內向本院提出上訴狀，未
表明上訴理由者，應於上訴後20日內，向本院提出理由書（須附
繕本）。
中    華    民    國    94    年    4     月    27    日
                                      書記官　廖英琇
                                                K
